【裁判字號】    99,家訴,24
【裁判日期】    990406
【裁判案由】    回復繼承權
【裁判全文】
臺灣新竹地方法院民事裁定              99年度家訴字第24號
原      告  乙○○
            甲○○
            丙○○
前列三人共同
訴訟代理人  柯劭臻 律師
被      告  庚○○
            戊○○
            丁○○
            己○○
當事人間回復繼承權事件，本院裁定如下：
    主  文
本件移送臺灣花蓮地方法院。
    理  由
一按訴訟，由被告住所地之法院管轄。因遺產之繼承、分割、特
  留分或因遺贈或其他因死亡而生效力之行為涉訟者，得由繼承
  開始時被繼承人住所地之法院管轄。共同訴訟之被告數人，其
  住所不在一法院管轄區域內者，各該住所地之法院俱有管轄權
  。但依第4條至第19條規定有共同管轄法院者，由該法院管轄
  。民事訴訟法第1條第1項前段、第18條、第20條分別定有明文
  。次按訴之全部或一部，法院認為無管轄權者，依原告聲請或
  依職權以裁定移送於其管轄法院，民事訴法第28條第1項亦定
  有明文。
二查本件原告係本於回復繼承權及遺產之分割等而涉訟，被告庚○○、戊○○、丁○○、己○○等人之住所係分別在新竹縣竹
  北市○○街32巷3號、新竹縣竹北市○○街32巷3號、花蓮縣瑞
  穗鄉○○村○○路○段192巷9號、台北縣板橋市○○○路279
  巷10弄14之1號等地，而繼承開始時被繼承人謝金來、林秋雪
  之住所地均在花蓮縣瑞穗鄉○○村○○路○段192巷9號，有除
  戶戶籍謄本可參，是依上開民事訴訟法第1條第1項、第18條、
  第20條之規定，自應由共同管轄法院臺灣花蓮地方法院管轄。
三雖原告主張兩造父母固設籍於花蓮，惟早於民國94年5月間即
  搬至新竹與原告甲○○、被告庚○○及戊○○同住，直到兩造
  父親謝金來於96年3月14日過世、母親林秋雪於99年2月6日過
  世，均定居於新竹，本件被告庚○○及戊○○住所地在新竹，
  兩造父母繼承開始時之住所亦係新竹，是本件本院為管轄法院
  ，應無置疑等語。惟查：
(一)按依一定之事實，足認以久住之意思，住於一定之區域者，即
  為設定其住所於該地，為民法第20條所明定，是我國民法關於
  住所之設定，兼採主觀主義及客觀主義之精神，必須主觀上有
  久住一定區域之意思，客觀上有住於一定區域之事實，該一定
  之區域始為住所，故住所並不以登記為要件。查被繼承人謝金
  來、林秋雪自35年10月1日起即已設籍於花蓮縣瑞穗鄉○○村
  ○○路○段192巷9號，有個人除戶資料查詢結果可稽，又其等
  原亦住於上址，迄94年5月間始搬至新竹等情，為原告所自認
  ，準此，被繼承人謝金來、林秋雪在94年5月間以前，既有住
  於花蓮縣瑞穗鄉○○村○○路○段192巷9號之事實，且設籍於
  該處，自可認被繼承人謝金來、林秋雪主觀上亦有久住該處之
  事實，則其等係設定住所於花蓮縣瑞穗鄉○○村○○路○段19
  2巷9號一節，應可認定。
(二)次按，依一定事實，足認以廢止之意思離去其住所者，即為廢
  止其住所，民法第24條固定有明文。惟所謂「廢止住所」，必
  須依一定之事實，足認以廢止意思離去其住所者始足當之，故
  雖有廢止住所之意思而不實行離去，或雖離去其住所而無廢止
  住所之意思，均不得謂住所之廢止。經查，被繼承人謝金來、
  林秋雪之戶籍設於花蓮縣上址，迄其等過世前均未辦理遷出，
  業如前述，又被繼承人謝金來、林秋雪設籍之花蓮縣上址，現
  亦有其子即被告丁○○住於該處，參以被繼承人生前所有之土
  地亦均係坐落於花蓮縣瑞穗鄉境內，有土地登記簿謄本可參，
  自堪認被繼承人謝金來、林秋雪縱於94年5月間起至新竹居住
  ，然其等並無廢止該戶籍址為住所之意思甚明。
(三)綜上所述，本件被繼承人謝金來、林秋雪既設定住所於花蓮縣
  瑞穗鄉○○村○○路○段192巷9號，且其等於生前均無廢止該
  戶籍址為住所之意思，佐以，一人同時不得有兩住所，亦為民
  法第20條第2項所明定，職是，原告主張被繼承人居住之新竹
  處所為其等之住所，尚屬無據。
四從而，本件既應由共同管轄法院臺灣花蓮地方法院管轄，茲原
  告向無管轄權之本院起訴，顯係違誤。應依職權將本件移送於
  該管轄法院。
五依首開法條裁定如主文。
中    華    民    國    99    年    4     月    6     日
                  家事法庭法  官  謝永昌
正本係照原本作成
如對本裁定抗告須於裁定送達後10日內向本院提出抗告狀，並繳
納抗告費新臺幣一千元
中    華    民    國    99    年    4     月    6     日
                          書記官  張淑芬

司法院資訊處製作；財團法人民間司法改革基金會備份。
